臺灣臺北地方法院民事判決　　　　　　 99年度簡上字第528號
上　訴　人　黃盛明　
訴訟代理人　劉譽熊　
被上訴人　　龔怡澤　　住臺北市○○路30巷120號
　　　　　　　　　　　住臺北市松山區○○○路○段291巷20弄
　　　　　　　　　　　15號
訴訟代理人　謝世瑩律師
上列當事人間請求確認本票債權不存在事件，上訴人對於中華民
國九十九年七月十九日第一審判決（本院臺北簡易庭99年度北簡
字第8828號）提起上訴，本院於一百年一月七日言詞辯論終結，
判決如下：
    主  文
上訴駁回。
第二審訴訟費用由上訴人負擔。
    事實及理由
一、本件上訴人起訴主張：被上訴人曾於民國99年間持以上訴人
    名義簽發之票號224105號、面額新台幣500,000元、發票日
    99年3月26日之本票1紙（下稱系爭本票）聲請本院以99年度
    司票字第3979號本票裁定准予強制執行在案，但系爭本票乃
    上訴人於99年3月26日夜間，遭被上訴人率同徵信社人員共
    20 餘人，衝到臺北市迎風河濱公園停車場車廂門口圍堵，
    被上訴人並夥同徵信社人員3人進入被上訴人與訴外人朱美
    鑾所在車廂中，被上訴人並強扯訴外人朱美鑾之內、外褲而
    予撕毀、拍照及錄影，其餘徵信社人員復壓制上訴人，扯去
    上訴人之內褲並予強行拍照及錄影，目的在製造上訴人與朱
    美鑾通姦之假象，被上訴人及徵信社人員隨即以要公開且張
    貼散布上開不雅之照片為要脅，指稱上訴人與朱美鑾於當日
    在上開公園停車場車廂內有通姦行為，而強逼上訴人簽訂承
    認有通姦行為願賠償50萬元之和解書及系爭本票，事實上上
    訴人從未簽發過本票，也不知如何簽發，當天被上訴人雖曾
    通知警察人員到場，但至派出所後，警察即以上訴人涉嫌之
    通姦罪嫌屬告訴乃論罪，先由當事人間自行談判和解，不加
    干涉，故在自行談判時間而無員警在旁之情況下，被上訴人
    等人持同系爭本票票號224105號之空白本票一張，脅迫上訴
    人在發票人欄書寫「黃盛明Ｚ000000000」，地址欄書寫「北
    市○○路110巷13號」，並令朱美鑾於票面簽署姓名，其上
    發票日「99年3月26日」，票面金額新臺幣「伍拾萬元整」
    ，指定人「龔怡澤」等部分，則係被上訴人未獲委任授權事
    後所偽造，系爭本票屬當然無效；再者，斯時上訴人同時簽
    署之和解書、離婚協議書及系爭本票，均係上訴人被脅迫不
    得已所簽立，並均經上訴人委請律師以存證信函通知被上訴
    人依民法第92條以被脅迫為原因，撤銷上開所簽立之和解書
    、離婚協議書及系爭本票之意思表示，系爭本票債權仍屬不
    存在等語。上訴時並補稱：當時被上訴人和徵信社多人保持
    近7個人排班方式輪流脅迫，長達6小時餘，上訴人體力實難
    以負荷，且值深夜間，上訴人亦可拒絕夜間訊問，值班員警
    未遵循正當程序而容任被上訴人等為恐嚇行為，前往警局過
    程係由警車載送相關人員，上訴人亦係遭強制帶往警局，員
    警並未踐行相關權利告知，已就警員未到場前被上訴人等之
    妨害自由行為提出告訴，但尚無偵查結果等語。
二、被上訴人則以：被上訴人與訴外人朱美鑾原為夫妻關係，98
    年初起朱美鑾經常於用完晚餐後自住處外出，行蹤不明，被
    上訴人追問行蹤時朱美鑾甚至會惱羞成怒，辱罵被上訴人，
    被上訴人忍無可忍方於99年2月間委請徵信公司查調朱美鑾
    是否有與其他男子為不正常之交往，並於99年3月26日晚間8
    時30分許，發現上訴人駕車搭載朱美鑾前往上開公園之停車
    場內停車後，即與朱美鑾下車並進入該車之後車櫃，徵信公
    司人員姜智傑見狀隨即通知被上訴人前往該處，被上訴人於
    同晚約9時15分到達該處並報警。迨至晚間9時30分許，被上
    訴人及姜智傑等徵信公司人員發現該車之車體突有晃動之情
    後，即衝向該車並將該車櫃側門開啟，始發現上訴人正與朱
    美鑾進行性交行為，嗣臺北市政府警察局松山分局三民派出
    所之員警到場後即將上訴人及朱美鑾2人帶回派出所，在該
    派出所內經被上訴人、徵信公司人員與上訴人、朱美鑾溝通
    協調後，上訴人及朱美鑾2人坦承有通姦之行為並願與被上
    訴人進行和解，避免被上訴人逕對渠等提出通姦告訴，因此
    兩造及朱美鑾即在該派出所內簽訂和解契約書，約定由上訴
    人、朱美鑾分別賠償被上訴人50萬元、500萬元，由上訴人
    、朱美鑾2人親自各簽發50萬元、500萬元之本票1紙作為擔
    保，且約定除上訴人、朱美鑾有不履行上開和解條件外，被
    上訴人不得就上訴人等2人之通姦行為提出刑事告訴或民事
    求償，被上訴人與朱美鑾並另簽訂離婚協議書，被上訴人始
    未於當日向該所提出通姦告訴暨製作警詢筆錄，詎99年4月1
    日上訴人、朱美鑾2人竟拒絕依前開約定給付賠償金，朱美
    鑾亦拒絕與被上訴人辦理協議離婚登記，甚且於99年4月6日
    委請律師寄發存證信函予被上訴人，否認前述通姦行為並為
    撤銷前開和解書之意思表示，事實上被上訴人等人並未強脫
    上訴人之內褲，照片中頭戴安全帽身穿反光衣者即係到現場
    處理之松山分局三民派出所女警，顯見案發當時確實有員警
    到場處理，被上訴人更未曾以要公開散布張貼上開不雅照片
    等方式脅迫上訴人，又上訴人與朱美鑾確有上述通姦情事，
    亦經臺灣臺北地方法院檢察署以99年度偵字第12173號起訴
    ，系爭本票、和解書及離婚協議書等均係在松山分局三民派
    出所內由上訴人自願簽立，並無遭被上訴人等脅迫之情形等
    語置辯。
三、本件原審對於上訴人之請求，判決上訴人全部敗訴，上訴人
    全部聲明不服，求為（一）廢棄原判決。（二）確認被上訴
    人持有上訴人民國99年3月26日所簽發未載到期日、面額
    500,000元、票號第224105號本票債權不存在。
四、本件兩造並不爭執：
  (1)系爭本票發票人欄內之上訴人姓名、身分證字號，地址欄內
    之地址，係由上訴人於99年3月26日在臺北市政府警察局松
    山分局三民派出所內所親自填載簽發，同時間上訴人與訴外
    人朱美鑾亦有在和解契約書上簽名，訴外人朱美鑾與被上訴
    人並有在離婚協議書，上簽名，訴外人朱美鑾且另簽下票號
    224101號面額5,000,000元之本票1紙（見原審卷第12至14頁
    ）。
  (2)被上訴人有持系爭本票聲請本院以99年度司票字第3979號本
    票裁定准予強制執行在案。
  (3)訴外人朱美鑾與被上訴人業於99年5月6日成立調解離婚。
    上情並有系爭本票、裁定書、和解契約書、離婚協議書影本
    等件為證，自堪信屬實。
五、按當事人主張有利於己之事實者，就其事實有舉證之責任，
    民事訴訟法第277前段定有明文；又所謂因被脅迫而為意思
    表示，係指因相對人或第三人以不法危害之言語或舉動加諸
    表意人，使其心生恐怖，致為意思表示而言，當事人主張其
    意思表示係因被詐欺或脅迫而為之者，應就其被詐欺或被脅
    迫之事實，負舉證之責任，最高法院亦著有21年上字第2012
    號判例意旨可資參照。經查：
（一）本件上訴人既不爭執系爭本票確為其所填載簽發，惟以前
      詞置辯，上訴人自應就其在系爭本票填載上開內容係遭被
      上訴人脅迫一事舉證以實其說，然而，依上訴人陳述之情
      節，上訴人與訴外人朱美鑾簽發系爭本票前，係因被上訴
      人疑其等有通姦行為而與其所僱請徵信社人員通知警方在
      上開時地查獲兩人同處車內，並經警將上訴人、朱美鑾帶
      同前往派出所詢問後，由兩造與訴外人朱美鑾在該所內洽
      談時，上訴人方為前開系爭本票之填載行為，同時書立之
      和解契約上，復曾經被上訴人所委請之訴外人謝世瑩律師
      簽名見證，並有該和解契約書影本1份附卷可稽，而觀諸
      該份和解契約書第5條有約定在上訴人兌現系爭本票後，
      被上訴人即拋棄當日在河濱公園所發覺上訴人與訴外人朱
      美鑾疑犯通姦罪之刑事告訴權利或民事部分請求上訴人賠
      償之權利，有該和解契約書影本1份在卷供參，衡諸被上
      訴人既已大費周章僱請徵信社人員追查訴外人朱美鑾與上
      訴人有無通姦行為，當日更已報警處理，若非上訴人在被
      上訴人已向警員提出告訴而為警偵辦所犯通姦罪嫌之情形
      下，為免除前開訴追而有同意簽發系爭本票並成立和解，
      被上訴人當無未續請警員偵辦上訴人前開罪嫌之理，則被
      上訴人斯時有無以脅迫方式強令上訴人簽發系爭本票而停
      止自身已採取依法訴追行為之必要，實有疑問；抑且，縱
      使兩造簽寫系爭本票時前開派出所之處理員警並未在其旁
      參與洽商或見證等，由斯時洽談及簽立地點均係在派出所
      內，此亦為證人朱美鑾原審所證述在卷，若上訴人確有因
      被上訴人及其他在場者之舉止而心生恐怖，以上訴人為智
      慮成熟之成年人，當可呼叫派出所內警員協助離開或拒絕
      被上訴人之提議，上訴人既不爭執當日確未曾呼叫警員救
      援，此亦與常情實有違，自難認上訴人主張簽立系爭本票
      係遭被上訴人夥同多人輪流脅迫者屬實。至於證人朱美鑾
      於原審先證稱：並未見到上訴人簽本票之過程（原審卷第
      29頁），嗣後經問及有無聽到或看到上訴人為何簽本票及
      和解書原因時，卻又稱有聽到被上訴人及徵信社的人講說
      不簽就公布今天的不雅照云云（見原審卷第29至30頁），
      其所述已前後不一，再參酌證人與上訴人同遭被上訴人報
      警偵查所涉通姦罪嫌，嗣後被上訴人復有對其等提出告訴
      ，證人亦曾就其當日另簽發之本票對被上訴人提起確認本
      票債權不存在訴訟而經本院99年度北簡字第8214號判決駁
      回其訴，其是否曲予迴護上訴人而為前開證述，亦非無可
      能，自難憑其前開證述為有利上訴人之認定。另上訴人所
      指述有對被上訴人提出妨害自由罪嫌等告訴者，既據其稱
      係指被上訴人在警員到場前對其抓姦之行為部分，此與嗣
      後警員到場後再至派出所簽發系爭本票之過程並無涉，其
      另指述到場警員未依刑事訴訟法規定對其為權利告知、依
      法逮捕或訊問等，亦屬上訴人受刑事訴追之程序有無瑕疵
      等問題，仍不足謂被上訴人有脅迫其簽發系爭本票之行為
      ；此外，上訴人復聲請調閱當日在警局之錄音錄影者，依
      其所述情節，斯時警員既慮及被上訴人所指訴之犯行屬告
      訴乃論之罪，故而建議兩造先試行和解，依法並無就兩造
      洽商過程為錄音錄影之必要，上訴人亦稱確不清楚當時究
      有無經錄音錄影，自難認有予調查之必要。因之，上訴人
      既未能舉證證明系爭本票之簽發係被上訴人脅迫所為，其
      訴請確認被上訴人就系爭本票債權不存在，即無理由。
（二）其次，上訴人復主張依民法第92條第1項前段關於因被詐
      欺或被脅迫而為意思表示者，表意人得撤銷其意思表示之
      規定，主張撤銷系爭本票簽發行為者，如前述，其既未能
      證明簽發系爭本票係遭被上訴人所脅迫，自不得據以撤銷
      該簽發行為而謂被上訴人就系爭本票債權不存在。
（三）再者，上訴人復主張系爭本票除發票人欄內之上訴人姓名
      及身分證字號、及地址欄內之地址為其所親寫外，餘發票
      日、到期日、票面金額及指定人等票據之法定應載事項均
      屬被上訴人未經授權填載而偽造者，參諸上訴人亦不爭執
      簽發系爭本票時併有與被上訴人簽立前開和解契約書，而
      該和解契約書第3條所約定上訴人願賠償被上訴人500,000
      元之數額與系爭本票面額既相同，該約款且載明系爭本票
      之票號資料，有該和解契約書影本1份在卷供佐，縱使上
      訴人未親自填寫前開票據應載事項而僅在發票人簽名等，
      以斯時兩造有約明系爭本票即為和解契約書所約定上訴人
      願賠償款項之擔保觀之，仍堪認上訴人斯時當有授權被上
      訴人代為填載完成之意，上訴人主張系爭本票屬偽造，並
      不足採。
六、從而，上訴人依民事訴訟法第247條規定，訴請確認被上訴
    人就系爭本票債權對其不存在，實乏依據，不應准許之。原
    審為上訴人敗訴之判決，並無不合，上訴意旨仍指摘原判決
    不當，求予廢棄改判，為無理由，應予駁回。
七、兩造其餘之攻擊或防禦方法及證據，經本院斟酌後，認為均
    不足以影響本判決之結果，自無逐一詳予論駁之必要，併此
    敘明。
八、訴訟費用負擔之依據：民事訴訟法第78條。

中    華    民    國   100    年    1     月    21    日
                  民事第七庭  審判長法  官  陶亞琴
                                    法  官  楊蕙芬
                                    法  官  林麗真
以上正本係照原本作成
不得上訴
中    華    民    國   100    年    1     月    21    日
                                    書記官  黃靖雅